臺灣高等法院民事判決
108年度重上字第950號
上  訴  人  林英興  
被  上訴人  林煒釧  

訴訟代理人  林世超律師
被  上訴人  林王蚶  



訴訟代理人  吳偉豪律師

上列當事人間請求塗銷所有權移轉登記等事件，上訴人不服中華
民國108年9月26日臺灣宜蘭地方法院第一審判決（107年度訴字
第267號），提起上訴，本院不經言詞辯論，判決如下：
    主      文
原判決廢棄，發回臺灣宜蘭地方法院。
    事實及理由
一、按第一審之訴訟程序有重大之瑕疵者，第二審法院得廢棄原
     判決，而將該事件發回原法院，但以因維持審級制度認為
    必要時為限；前開判決得不經言詞辯論為之，民事訴訟法第
    451條第1項、第453條分別定有明文。又訴訟程序有重大之
    瑕疵者，係指第一審違背訴訟程序之規定，其違背與判決內
    容有因果關係，或因訴訟程序違背規定，不適於為第二審辯
    論及判決之基礎者而言。另所謂因維持審級制度之必要，係
    指當事人於第一審之審級利益被剝奪，致受不利之判決，須
    發回原法院以回復其審級利益而言。次按公同共有物之處分
    及其他之權利行使，除法律另有規定外，應得公同共有人全
    體之同意，民法第828條第3項定有明文。又各共有人對於第
    三人，得就共有物之全部，為本於所有權之請求。但回復共
    有物之請求，僅得為共有人全體之利益為之，為民法第821
    條所明定。該規定依同法第828條第2項規定於公同共有準用
    之，且依同法第831條規定，該規定於所有權以外之財產權
    ，由數人共有或公同共有者，亦準用之。故公同共有人本於
    公同共有權利為共有人全體之利益對第三人為請求，應限於
    回復共有物時始得為之。準此，公同共有人中之一人或數人
    除經其他公同共有人全體之同意，或為公同共有人全體之利
    益對第三人為回復公同共有物之請求，得單獨或共同起訴外
    ，倘係基於公同共有法律關係為請求者，仍屬固有之必要共
    同訴訟。公同共有之債權人起訴請求債務人履行債務，係公
    同共有債權之權利行使，非屬回復公同共有債權之請求，尚
    無民法第821條規定之準用，而應依同法第831條準用第828
    條第3項規定，除法律另有規定外，須得其他公同共有人之
    同意，或由公同共有人全體為原告，其當事人之適格始無欠
    缺（參照最高法院100年度台上字第1723號、109年度台上字
    第2073號裁判意旨）。
二、上訴人主張：伊父林紹為坐落宜蘭縣宜蘭市○○段000、000、
    000、000、000、000、000、000、000、000、000、000、00
    0地號等13筆土地（下稱系爭13筆土地）之所有人，伊母即
    被上訴人林王蚶未經林紹同意，擅自申請補發而取得系爭13
    筆土地之所有權狀，再偽造「土地贈與所有權移轉契約書」
    、「土地登記申請書」、「贈與稅申報書」、「贈與稅案件
    申報委任書」等文書（下合稱移轉契約等文書），於民國94
    年5月27日持以向宜蘭縣宜蘭地政事務所（下稱宜蘭地政）
    辦理系爭13筆土地以夫妻贈與為登記原因之所有權移轉登記
    。嗣林王蚶因前開行為經檢察官聲請簡易判決處刑，同意返
    還系爭13筆土地予林紹，惟僅於96年5月10日將前開000、00
    0、000、000、000、000、000、000、000地號土地以夫妻贈
    與之名義移轉登記予林紹，林紹於105年6月8日死亡後，林
    王鉗竟將其餘之000、000、000、000地號等4筆土地（下稱
    系爭4筆土地）於106年2月13日以贈與之原因移轉登記予其
    孫即被上訴人林煒釧（林紹、林王蚶長子林英賢之子），惟
    林王蚶、林煒釧間就系爭4筆土地之贈與及所有權移轉行為
    均係通謀虛偽意思表示，應屬無效；縱認並非通謀虛偽意思
    表示，惟林王蚶既非系爭4筆土地所有人，其將系爭4筆土地
    所有權移轉登記予林煒釧，即屬無權處分，既未經林紹之全
    體繼承人同意，不生效力。爰依侵權行為之法律關係（嗣於
    本院另追加民法第767條之規定為請求，見原審卷二第389頁
    、本院卷二第138頁），請求：㈠林煒釧就系爭4筆土地於106
    年2月13日以贈與為原因向宜蘭地政所為之所有權移轉登記
    ，應予塗銷，回復登記為林王蚶所有。㈡林王蚶就系爭4筆土
    地於94年5月27日以夫妻贈與為原因向宜蘭地政所為之所有
    權移轉登記，應予塗銷，回復登記為林紹遺產（見本院卷二
    第138頁、卷三第63、64頁，未繫屬本院者，不予贅述）。
三、查上訴人主張林王蚶未經林紹同意，於94年間擅自申請補發
    所有權狀，並偽造移轉契約等文書，將系爭4筆土地所有權
    以夫妻贈與之原因移轉登記予己，乃不法侵害林紹之所有權
    ，而於原審依侵權行為之法律關係（嗣於本院另追加民法第
    767條）為本件請求（見原審卷二第389頁）。林紹於前開侵
    權行為發生後，於105年6月8日死亡，有戶籍謄本可佐【見
    原審107年度家調字第22號卷（下稱調字卷）第78頁】
    ，其對林王蚶之侵權行為損害賠償債權，應由其全體繼承人
    繼承而公同共有。而林紹之全體繼承人除配偶林王蚶外，尚
    有長子林英賢、次子林英機、三子即上訴人、四子林英斌（
    95年12月23日死亡）之代位繼承人林秋燈、林宥羽、林昱佑
    、長女林秀津、次女林秀蕙（下合稱其他繼承人），均未拋
    棄繼承等情，有繼承系統表、戶籍謄本、家事事件（繼承事
    件）公告查詢結果在卷可佐【見調字卷第8、79-86頁】，上
    訴人依侵權行為之法律關係為本件請求，係公同共有債權之
    權利行使，非屬回復公同共有債權之請求，尚無民法第821
    條規定之準用，依同法第831條準用第828條第3項規定，除
    法律另有規定外，須得其他公同共有人之同意，或由公同共
    有人全體為原告，其當事人之適格始無欠缺。惟本件上訴人
    僅以其名義提起本件訴訟（見調字卷第1頁），復未證明已
    得其他繼承人之同意，其當事人適格有所欠缺，第一審之訴
    訟程序顯有重大之瑕疵。而林王蚶於本院表明第一審之訴訟
    程序若有重大瑕疵，則不同意本院自為判決（見本院卷二第
    139、140頁），且若由本院自為判決，亦將剝奪其他繼承人
    之審級利益，應發回原法院以回復其等之審級利益。上訴意
    旨雖未指摘及此，惟原判決程序既有重大瑕疵，即無可維持
    ，應認上訴為有理由。爰不經言詞辯論，由本院將原判決予
    以廢棄，發回原法院重行審理，以符法制。
四、據上論結，本件上訴為有理由，依民事訴訟法第451條第1項
    、第453條，判決如主文。
中　　華　　民　　國　　110 　年　　6 　　月　　18　　日
                  民事第十四庭  
                        審判長法  官  蔡和憲
                              法  官  邱靜琪
                              法  官  周珮琦
正本係照原本作成。
如不服本判決，應於收受送達後20日內向本院提出上訴書狀，其
未表明上訴理由者，應於提出上訴後20日內向本院補提理由書狀
（均須按他造當事人之人數附繕本）上訴時應提出委任律師或具
有律師資格之人之委任狀；委任有律師資格者，另應附具律師資
格證書及釋明委任人與受任人有民事訴訟法第466 條之1第1項但
書或第2項所定關係之釋明文書影本。如委任律師提起上訴者，
應一併繳納上訴審裁判費。
中　　華　　民　　國　　110 　年　　6 　　月　　18　　日
　　　　　　　　　　　　　    書記官  林初枝